臺灣高等法院刑事判決
109年度上易字第2387號
上  訴  人  臺灣臺北地方檢察署檢察官
被      告  程智賢



上列上訴人因被告違反毒品危害防制條例案件，不服臺灣臺北地
方法院109年度審易字第1863號，中華民國109年9月29日第一審
判決（起訴案號：臺灣臺北地方檢察署109年度毒偵字第2384號
），提起上訴，本院判決如下：
    主  文
上訴駁回。
    理  由
一、本案經本院審理結果，認第一審判決以檢察官有起訴程序違
    背規定之情事，對被告甲○○為公訴不受理之諭知，核無不當
    ，應予維持，並引用第一審判決書記載之理由（如附件）。
二、檢察官上訴意旨略以：依法務部檢察司就新修正毒品危害防
    制條例第20條第3項、第23條第2項規定之解釋，應認被告若
    於經觀察、勒戒或強制戒治執行程序執行完畢釋放後，於3
    年內已再犯，並經依法追訴處罰，則其第3次或第3次以上再
    度犯該條例第10條之施用毒品罪時，縱係在初犯或前次再犯
    經觀察、勒戒或強制戒治執行完畢釋放3年以後，仍應依該
    條例第10條之規定處罰。本件被告於舊法時期已於完成觀察
    勒戒後之5年內再犯第2次施用毒品案件，本件施用毒品時間
    為民國109年7月10日某時許，距被告上次觀察勒戒時點雖已
    逾3年，仍應依法訴追，原審逕為不受理判決，適用法律容
    有違誤云云。
三、按犯第10條之罪者，檢察官應聲請法院裁定，或少年法院（
    地方法院少年法庭）應先裁定，令被告或少年入勒戒處所觀
    察、勒戒，其期間不得逾2月；觀察、勒戒後，檢察官或少
    年法院（地方法院少年法庭）依據勒戒處所之陳報，認受觀
    察、勒戒人無繼續施用毒品傾向者，應即釋放，並為不起訴
    之處分或不付審理之裁定；認受觀察、勒戒人有繼續施用毒
    品傾向者，檢察官應聲請法院裁定或由少年法院（地方法院
    少年法庭）裁定令入戒治處所強制戒治，其期間為6個月以
    上，至無繼續強制戒治之必要為止，但最長不得逾1年；依
    前項規定為觀察、勒戒或強制戒治執行完畢釋放後，3年後
    再犯第10條之罪者，適用前2項之規定；毒品危害防制條例1
    08年12月17日修正之條文施行前犯第10條之罪之案件，於修
    正施行後，審判中之案件，由法院或少年法院（地方法院少
    年法庭）依修正後規定處理，109年1月15日修正公布、同年
    7月15日生效施行之毒品危害防制條例第20條第1項至第3項
    、第35條之1第2款分別定有明文。又上開所謂「3年後再犯
    」，應跳脫以往窠臼，以「3年」為期，建立「定期治療」
    之模式，只要本次再犯（不論修正施行前、後）距最近1次
    觀察、勒戒或強制戒治執行完畢釋放，已逾3年者，即該當
    之，不因期間有無犯第10條之罪經起訴、判刑或執行而受影
    響（最高法院109年度台上字第3826號判決意旨參照）。
四、再者，刑事訴訟法第303條第1款規定，案件有起訴之程序違
    背規定之情形者，應諭知不受理之判決。此所稱之起訴之程
    序違背規定，係指檢察官提起公訴之訴訟行為於程序上有違
    法律之規定而言。而提起公訴之訴訟行為是否於程序上有違
    法律規定，原則上，固是以起訴時所存在之事項及法律規定
    為判斷，惟檢察官起訴後始發生之情事變更事由，致法院不
    能為實體審理及判決亦屬「起訴之程序違背規定」。又對於
    原審諭知不受理之判決上訴時，第二審法院認其為無理由而
    駁回上訴，得不經言詞辯論為之，刑事訴訟法第372條亦有
    明文。
五、經查，本件公訴意旨認被告施用第二級毒品甲基安非他命之
    時間為「109年7月10日某時許」，而觀諸卷附本院被告前案
    紀錄表，可知被告前於88年間，已因施用毒品案件，經臺灣
    基隆地方法院以88年度毒聲字第579號裁定送觀察、勒戒，
    嗣因無繼續施用傾向，經臺灣基隆地方檢察署檢察官以88年
    度偵字第1844號為不起訴處分；於91年間，又因施用毒品案
    件，經臺灣士林地方法院（下稱士林地院）以91年度毒聲字
    第847號裁定令入戒治處所施以強制戒治，於92年3月31日因
    停止處分出監，所餘戒治期間付保護管束，嗣經士林地院以
    92年度毒聲字第688號裁定撤銷停止戒治，令入戒治處所施
    以強制戒治，於93年1月9日執行完畢出監，是被告本次再犯
    施用第二級毒品甲基安非他命之犯行，距最近一次強制戒治
    執行完畢釋放已逾3年。又檢察官對此提起公訴，並於109年
    8月12日繫屬於臺灣臺北地方法院（下稱臺北地院），既有
    臺灣臺北地方檢察署109年8月12日北檢欽劍109毒偵2384字
    第1099066338號函上臺北地院收狀戳可憑，足認本案係於上
    開毒品危害防制條例規定修正施行後始繫屬於臺北地院，臺
    北地院自應依修正施行後之規定處理。是以，臺北地院以檢
    察官未予聲請觀察、勒戒，而予以起訴之程序已與修正施行
    後毒品危害防制條例之前開規定未符，自有起訴程序違背規
    定之情事，依刑事訴訟法第303條第1款、第307條之規定，
    不經言詞辯論，諭知公訴不受理，於法核無不合。檢察官所
    執前詞提起上訴，為無理由，爰不經言詞辯論，駁回其上訴
    。
據上論斷，應依刑事訴訟法第368條、第372條、第373條，判決
如主文。
中　　華　　民　　國　　109 　年　　12　　月　　21　　日
                  刑事第四庭  審判長法　官  陳筱珮
                                    法　官  吳元曜
                                    法　官  羅郁婷
以上正本證明與原本無異。
不得上訴。
                                    書記官  蔡易霖
中　　華　　民　　國　　109 　年　　12　　月　　21　　日
　　　　　　　　　　　　　　　　　　　　　　　　　　
附件
臺灣臺北地方法院刑事判決
109年度審易字第1863號
公  訴  人  臺灣臺北地方檢察署檢察官
被      告  甲○○  男　(民國00年0月00日生)
　　　　　　　　　　身分證統一編號：Z000000000號
　　　　　　　　　　住○○市○○區○○路0段000號2樓
　　　　　　　　　　居臺北市○○區○○路0段00號6樓
上列被告因毒品危害防制條例案件，經檢察官提起公訴（109年
度毒偵字第2384號），本院判決如下：
    主  文
本件公訴不受理。
    理  由
一、公訴意旨如附件起訴書所載（所涉持有第一級毒品罪嫌，由
    本院另行審結）。
二、案件有起訴之程序違背規定者，應諭知不受理，刑事訴訟法
    第303條第1款定有明文。不受理之判決，得不經言詞辯論為
    之，同法第307條亦有明定。
三、毒品危害防制條例第20條修正前規定：
    毒品危害防制條例第20條第1項至第3項原規定「犯第10條之
    罪者，檢察官應聲請法院裁定，或少年法院（地方法院少年
    法庭）應先裁定，令被告或少年入勒戒處所觀察、勒戒，其
    期間不得逾2月。」「觀察、勒戒後，檢察官或少年法院（
    地方法院少年法庭）依據勒戒處所之陳報，認受觀察、勒戒
    人無繼續施用毒品傾向者，應即釋放，並為不起訴之處分或
    不付審理之裁定；認受觀察、勒戒人有繼續施用毒品傾向者
    ，檢察官應聲請法院裁定或由少年法院（地方法院少年法庭
    ）裁定令入戒治處所強制戒治，其期間為6個月以上，至無
    繼續強制戒治之必要為止。但最長不得逾1年。」「依前項
    規定為觀察、勒戒或強制戒治執行完畢釋放後，5年後再犯
    第10條之罪者，適用本條前2項之規定。」另同條例第23條
    第1項、第2項原本規定「依第20條第2項強制戒治期滿，應
    即釋放，由檢察官為不起訴之處分或少年法院（地方法院少
    年法庭）為不付審理之裁定。」「觀察、勒戒或強制戒治執
    行完畢釋放後，5年內再犯第10條之罪者，檢察官或少年法
    院（地方法院少年法庭）應依法追訴或裁定交付審理。」
四、毒品危害防制條例修正公布第20條、109年7月15日生效施行
    ：
    毒品危害防制條例於109年1月15日修正公布，並於同年7月1
    5日生效施行，修正後之該條例第20條第3項修正為「依前項
    規定為觀察、勒戒或強制戒治執行完畢釋放後，『3年後』再
    犯第10條之罪者，適用前2項之規定。」同條例第23條第1 
    項修正為「觀察、勒戒或強制戒治執行完畢釋放後，『3年內
    』再犯第10條之罪者，檢察官或少年法院（地方法院少年法
    庭）應依法追訴或裁定交付審理。」修正後毒品危害防制條
    例第23條第2項，既僅規定「觀察、勒戒或強制戒治執行完
    畢釋放後，3年內再犯第10條之罪者，檢察官或少年法院（
    地方法院少年法庭）應依法追訴或裁定交付審理。」則其再
    犯（含3犯以上）如距最近一次犯該罪經依第20條第1 項、
    第2項規定令觀察、勒戒或強制戒治執行完畢釋放後，已逾3
    年者，即應再令觀察、勒戒，不因其間是否另犯該罪經起訴
    、判刑或執行而受影響，俾落實此次寬厚刑事政策之變革（
    最高法院109年度台上字第3098號判決、109年度台上字第31
    35號判決同此見解）。
五、毒品危害防制條例增訂第35條之1、109年7月15日生效施行
    ：
  ㈠依109年1月15日增訂之毒品危害防制條例第35條之1規定「本
    條例中華民國一百零八年十二月十七日修正之條文施行前犯
    第十條之罪之案件，於修正施行後，依下列規定處理：一、
    偵查中之案件，由檢察官依修正後規定處理。二、審判中之
    案件，由法院或少年法院（地方法院少年法庭）依修正後規
    定處理；依修正後規定應為不起訴處分或不付審理之裁定者
    ，法院或少年法院（地方法院少年法庭）應為免刑之判決或
    不付審理之裁定。三、判決確定尚未執行或執行中之案件，
    適用修正前之規定。」
  ㈡同條例第35條之1修正之立法理由略謂：「…二、本條例本次
    修正之條文施行前犯第10條之罪者，於修正施行後究應如何
    處理，爰參考87年5月20日修正施行之第35條規定（該條於9
    2年7月9日曾修正），增訂本條過渡規定，以杜爭議。關於
    具體案件適用新舊法之說明如下：㈠若係偵查中之案件，由
    檢察官依修正施行後規定處理之。㈡若該等案件於修正施行
    前已繫屬於法院或少年法院（地方法院少年法庭）者，為求
    程序之經濟，法院或少年法院（地方法院少年法庭）應依修
    正施行後之規定處理，即應依職權為觀察、勒戒或強制戒治
    之裁定。依修正施行後之規定，受觀察、勒戒人無繼續施用
    傾向者或強制戒治期滿後，應為不起訴處分或不付審理之裁
    定者，法院或少年法院（地方法院少年法庭）應為免刑之判
    決或不付審理之裁定。㈢判決確定尚未執行或執行中之案件
    ，基於法安定性原則，仍適用修正施行前之規定。」
  ㈢行為人施用毒品之行為時間在109年7月15日以前，但該案件
    於109年7月15日之後尚未經起訴或聲請簡易判決處刑，即應
    由偵查承辦檢察官依修正後之規定處理，若檢察官為起訴或
    聲請簡易判決處刑，則違背毒品危害防制條例第35條之1之
    立法目的。
六、本院判斷：
  ㈠行為人於109年7月15日以前所為施用第一級毒品或施用第二
    級毒品犯行，至109年7月15日尚未繫屬於法院或少年法院（
    地方法院少年法庭）者，而該等行為人所為施用毒品犯行依
    修正後之毒品危害防制條例規定應予觀察、勒戒，檢察官即
    應依修正後之規定處理聲請觀察、勒戒，而不應予以起訴或
    聲請簡易判決處刑，若予起訴或聲請簡易判決處刑，即屬「
    起訴之程序違背規定」，按刑事訴訟法第303條第1款規定，
    法院應為公訴不受理之諭知。
  ㈡公訴意旨認被告本案施用第二級毒品之時間為「109年7月10
    日某時」，依被告之臺灣高等法院被告前案紀錄表，可知其
    前因施用毒品案件，經送觀察、勒戒，因強制戒治一年後，
    於93年2月25日釋放出所，被告施用第二級毒品往前回溯三
    年內，未有接受觀察、勒戒及強制戒治之處遇，本案應予觀
    察、勒戒，而後再視有無繼續施用之傾向，評估是否有施以
    強制戒治之必要。按前揭增訂毒品危害防制條例第35條之1
    規定，於109年7月15日修正施行後仍在偵查中之案件，應由
    檢察官依修正後之毒品危害防制條例規定處理。
  ㈢本案係於109年7月15日修正施行後，由檢察官109年8月5日起
    訴，109年8月12日繫屬本院，有本院收文章在卷可查，其起
    訴程序違背規定，應由本院不經言詞辯論，為公訴不受理之
    判決。
據上論斷，應依刑事訴訟法第303條第1款、第307條，判決如主
文。 
本件經檢察官郭盈君提起公訴。　　
中　　華　　民　　國　　109 　年　　9 　　月　　29　　日
　　　　　　　　　刑事第二十庭   法  官  洪英花
以上正本證明與原本無異。 
如不服本判決應於收受送達後20日內向本院提出上訴書狀，並應
敘述具體理由；其未敘述上訴理由者，應於上訴期間屆滿後20日
內向本院補提理由書（均須按他造當事人之人數附繕本）「切勿
逕送上級法院」。
                                書記官 洪啟瑞
中　　華　　民　　國　　109 　年　　9 　　月　　29　　日
附件：
臺灣臺北地方檢察署檢察官起訴書
                                   109年度毒偵字第2384號
　　被　　　告　甲○○　男　51歲（民國00年0月00日生）
    　　　　　　　　　　住○○市○○區○○路0段000號2樓
　　　　　　　　　　    居臺北市○○區○○路0段00號6樓　
　　　　　　　　　　　　國民身分證統一編號：Z000000000號
上列被告因違反毒品危害防制條例案件，已經偵查終結，認應提
起公訴，茲將犯罪事實及證據並所犯法條分敘如下：
　　　　犯罪事實
一、甲○○前因施用第二級毒品案件，經依臺灣基隆地方法院88年
    度毒聲字第579號裁定送觀察、勒戒後，認無繼續施用毒品
    之傾向，而於民國88年7月2日執行完畢釋放出所，復經臺灣
    基隆地方法院檢察署(現改制為臺灣基隆地方檢察署)檢察官
    以88年度偵字第1844號為不起訴處分；又因施用第一級、第
    二級毒品案件，經臺灣士林地方法院以91年度毒聲字第847
    號裁定令入戒治處所施以強制戒治，再經同法院以92年度毒
    聲字第216號裁定停止戒治，於92年3月31日出所，所餘戒治
    期間付保護管束，嗣經同法院以92年度毒聲字第688號裁定
    撤銷停止戒治，令入戒治處所施以強制戒治，於93年1月9日
    強制戒治執行完畢，刑責部分，經臺灣士林地方法院以91年
    度訴字第407號判決各判處有期徒刑8月、3月確定；後又於
    強制戒治執行完畢後5年內，即97年間因施用第一級毒品案
    件，經臺灣臺北地方法院以98年度訴字第657號判決判處有
    期徒刑8月確定；再因：⑴施用第一級毒品案件，經臺灣臺北
    地方法院以98年度訴字第657號判決判處有期徒刑8月確定；
    ⑵施用第一級毒品案件，經臺灣臺北地方法院以98年度訴字
    第890號判決判處有期徒刑10月確定；⑶竊盜案件，經臺灣臺
    北地方法院以98年度簡字第479號判決判處有期徒刑4月確定
    ；⑷竊盜等案件，經臺灣臺北地方法院以98年度簡字第2726
    號判決各判處有期徒刑4月、4月、4月確定。而上開⑴至⑷所
    示罪刑，經臺灣臺北地方法院以98年度聲字第3110號裁定定
    應執行有期徒刑2年6月確定（下稱甲執行案）。後再因：⑸
    竊盜案件，經臺灣臺北地方法院以98年度簡字第4344號判決
    判處有期徒刑4月確定；⑹施用第一級毒品案件，經臺灣臺北
    地方法院以99年度訴字第153號判決判處有期徒刑10月確定
    。又上開⑸、⑹所示罪刑，復經臺灣臺北地方法院以99年度聲
    字第1299號裁定應執行有期徒刑1年確定（下稱乙執行案）
    。甲執行案與乙執行案接續執行後，於101年7月10日縮短刑
    期假釋出監，所餘刑期付保護管束，縮刑期滿日為102年2月
    11日，嗣經撤銷假釋，入監執行殘刑7月1日，甫於103年1月
    12日縮刑期滿執行完畢出監。
二、詎猶不思戒除毒癮，明知明知海洛因、甲基安非他命分屬毒
    品危害防制條例第2條第2項第1款、第2款所列管之第一級、
    第二級毒品，不得非法持有或施用，猶基於持有第一級毒品
    海洛因之犯意，於109年7月14日19時55分許為警查獲前某不
    詳時間，在不詳地點取得重量不詳之海洛因而持有之。另基
    於施用第二級毒品甲基安非他命之犯意，於109年7月10日某
    時許，在其位於臺北市○○區○○路0段00號6樓之居所，以將甲
    基安非他命置入玻璃吸食器內，加熱燒烤吸食煙霧之方式，
    施用甲基安非他命1次，嗣於109年7月14日，為警持搜索票
    至其前開居所查獲，扣得前述之毒品殘渣袋1只、玻璃球1個
    、吸管4支而查獲。
三、案經臺北市政府警察局信義分局報告偵辦。
　　　　證據並所犯法條
一、證據清單及待證事實：
編號 證據名稱 待證事實  1 被告甲○○之自白 坦承於前揭時、地施用甲基安非他命、持有海洛因之事實。  2 台灣尖端先進生技醫藥股份有限公司濫用藥物檢驗報告（檢體編號：140380）、臺北市政府警察局受採集尿液檢體人姓名及檢體編號對照表、勘察採證同意書各1份 證明被告於109年7月14日為警採尿往前回溯26小時，有施用甲基安非他命之事實。  3 搜索扣押筆錄、扣押物品目錄表各1份及扣案物照片1張、交通部民用航空局航空醫務中心毒品鑑定書 扣案之物經送鑑驗後，檢出海洛因、甲基安非他命成分之事實。  4 刑案資料查註紀錄表、全國施用毒品案件紀錄表各1份 被告前因施用毒品案件，經強制戒治執行完畢釋放後，5年內再犯施用毒品罪之事實。 
二、核被告所為，係犯毒品危害防制條例11條第1項之持有第一
    級毒品海洛因及第10條第2項之施用第二級毒品等罪嫌。被
    告施用第二級毒品甲基安非他命前後持有第二級毒品甲基安
    非他命之低度行為，應為施用之高度行為所吸收，不另論罪
    。被告所犯前開2罪，犯意各別、行為互異，請予分論併罰
    。被告曾受如犯罪事實欄所示之有期徒刑執行情形，有刑案
    資料查註紀錄表在卷可參，其於有期徒刑執行完畢後，5年
    以內故意再犯本件有期徒刑以上之罪，為累犯，請依刑法第
    47條第1項規定及司法院大法官釋字第775號解釋意旨，裁量
    是否加重最低本刑。至扣案含第一級毒品海洛因殘渣袋1包
    、含第二級毒品甲基安非他命成分吸管1支，因與毒品無法
    析離，請依毒品危害防制條例第18條第1項前段規定宣告沒
    收銷燬之。
三、依刑事訴訟法第251條第1項提起公訴。　
　　此　致
臺灣臺北地方法院　　
中　　華　　民　　國　 109　　年　　8 　　月　　5 　　日
　　　　　　　　　　　　　　　檢　察　官　郭  盈  君
本件正本證明與原本無異
中　　華　　民　　國   109　　年　　8     月　  11　　日
                              書  記  官  陳  品  聿
附錄本案所犯法條全文　
毒品危害防制條例第11條
持有第一級毒品者，處 3 年以下有期徒刑、拘役或新臺幣 30
萬元以下罰金。
持有第二級毒品者，處 2 年以下有期徒刑、拘役或新臺幣 20
萬元以下罰金。
持有第一級毒品純質淨重十公克以上者，處 1 年以上 7 年以下
有期徒刑，得併科新臺幣 1 百萬元以下罰金。
持有第二級毒品純質淨重二十公克以上者，處 6 月以上 5 年以
下有期徒刑，得併科新臺幣 70 萬元以下罰金。
持有第三級毒品純質淨重五公克以上者，處 2 年以下有期徒刑
，得併科新臺幣 20 萬元以下罰金。
持有第四級毒品純質淨重五公克以上者，處 1 年以下有期徒刑
，得併科新臺幣 10 萬元以下罰金。
持有專供製造或施用第一級、第二級毒品之器具者，處 1 年以
下有期徒刑、拘役或新臺幣 10 萬元以下罰金。
毒品危害防制條例第10條
施用第一級毒品者，處 6 月以上 5 年以下有期徒刑。
施用第二級毒品者，處 3 年以下有期徒刑。